【裁判字號】    97,台上,2363
【裁判日期】    970605
【裁判案由】    違反毒品危害防制條例
【裁判全文】
最高法院刑事判決            九十七年度台上字第二三六三號
上  訴  人  乙○○
選任辯護人  林亦書律師
上  訴  人  甲○○
選任辯護人  舒建中律師
上  訴  人  丙○○
            丁○○
上列上訴人等因違反毒品危害防制條例案件，不服台灣高等法院
中華民國九十六年十二月十二日、九十七年二月五日第二審判決
（九十六年度上訴字第五一五二號，起訴案號：台灣板橋地方法
院檢察署九十六年度偵字第七五八一、八七六五、一二六三五、
一四二七二號），提起上訴，本院判決如下：
    主  文
原判決關於乙○○、甲○○、丙○○、丁○○部分撤銷，發回台
灣高等法院。
    理  由
(一)、本件原判決以上訴期間為十日，自送達判決後起算，刑事訴
訟法第三百四十九條前段定有明文。上訴人乙○○因違反毒品危
害防制條例案件，經第一審判決後於民國九十六年十月二十九日
，合法送達刑事判決正本於羈押在台灣台北看所守之乙○○，有
送達證書附卷可按，其第二審上訴期間截至九十六年十一月八日
業已屆滿，乃乙○○延至九十六年十一月十九日，始向監所長官
提出上訴書狀，其第二審上訴已逾上訴期間，因認其上訴為不合
法，乃不經言詞辯論，而以判決駁回乙○○之第二審上訴（下稱
原審第一次判決）。(二)、本件原判決認定上訴人乙○○任職於報
關行，有多年進出口報關經驗，與經營快遞公司之李文灶熟識，
均明知愷他命（Ketamine，俗稱Ｋ他命）係毒品危害防制條例所
規定之第三級毒品，不得非法運輸走私進口。李文灶循管道自大
陸地區取得愷他命一批，欲分次運輸走私進入台灣地區，而於九
十六年三月間，以每公斤新台幣（下同）二萬五千元之代價，委
由乙○○安排以快遞方式運輸走私愷他命進入台灣地區。乙○○
、李文灶與上訴人甲○○共同基於運輸走私愷他命之犯意聯絡，
謀議先由李文灶在大陸地區購得愷他命後，將之包裝於麻布袋內
，以航空快遞之方式郵寄進入台灣地區，待郵袋運抵台灣桃園中
正國際機場（下稱中正國際機場），即由甲○○擔任聯絡及收貨
工作，書寫寄送快遞郵袋之班機等相關資料持交乙○○。乙○○
為規避機場一般貨物通關所須經之申報及檢驗程序，再以每公斤
一萬八千元之代價取得任職於中正國際機場華儲股份有限公司（
下稱華儲公司），就運輸走私愷他命有共同犯意之上訴人丙○○
及陳光志之同意，由彼等二人依指定之班機及快遞郵袋等資訊，
將裝有愷他命之快遞郵袋私自攜出機場貨物管制區，將之置於乙
○○指定之貨車上，再依甲○○之指示運送至指定地點而完成整
個運輸行為，其間並以扣案之行動電話作為聯絡之工具。乙○○
等人即依上開謀議，接續於九十六年三月九日、同年月十一日及
同年月二十三日，以上開方式將數量分別為五公斤、五公斤、六
公斤（共計十六公斤）之愷他命運輸走私進入台灣地區，並在中
山高速公路林口交流道附近等處交予甲○○。同年三月二十九日
下午十一時五十五分許，李文灶以行動電話通知乙○○，於翌日
即同年月三十日有最後一批愷他命二十包，將以上揭方式寄達中
正國際機場。甲○○旋於九十六年三月三十日，將內載班機號碼
（國泰航空公司 CX408號班機）及快遞郵袋資訊之紙條，在中正
國際機場貨運站交予乙○○，乙○○即將之轉知丙○○及陳光志
，彼等二人於九十六年三月三十一日上午一時許，在華儲公司之
理貨區找出送達之麻布袋欲攜出管制區時，因華儲公司之快遞倉
儲區二十五號艙門已經關閉，丙○○遂聯絡在立大快遞貨物承攬
有限公司（下稱立大快遞公司）任職之上訴人丁○○，由丁○○
以「加貨」之名義，將上揭快遞郵袋自長榮空運倉儲股份有限公
司之出口艙門私自夾帶出關。丁○○基於共同運輸走私第三級毒
品之犯意，明知上開物品係管制進口物品，且知悉上開物品可能
係第三級毒品，因丙○○應允給付報酬，而基於不確定之故意將
之夾帶出關，並於同日上午五時五十分許，將之攜至桃園縣大園
鄉○○路「遠雄自由貿易港區」附近交與丙○○及陳光志。乙○
○接獲通知貨已取出，乃指示不知情之郭書甫、王國禎駕車前往
上開港區正門附近接貨，嗣於同日上午六時二十分許，丙○○駕
車搭載陳光志前往上址，郭書甫即將裝有愷他命之麻布袋取出，
置於所駕駛上揭貨車內，並以行動電話通知乙○○，乙○○隨即
在丙○○所駕駛之車內交付其報酬十萬八千元。旋為在場埋伏監
控之法務部調查局桃園縣調查站調查員上前逮捕並當場查扣愷他
命二十包、李文灶所有包裝愷他命所用之麻布袋一個、夾鍊袋二
十個、丙○○、陳光志甫自乙○○取得之現金十萬元（另八千元
未扣案）及如原判決事實欄所載供本件犯行所用之行動電話。乙
○○先後三次自李文灶取得運輸走私毒品之代價四十萬元，丙○
○、陳光志前揭第四次之報酬十萬八千元，則由乙○○自行先予
墊付。另於九十六年四月十二日上午一時四十五分許，在苗栗縣
苗栗市○○路一０五巷巷口處，拘提甲○○到案等情。因而撤銷
第一審關於甲○○、丙○○、丁○○部分之判決，改判論處彼等
三人共同運輸第三級毒品罪刑（下稱原審第二次判決），固非無
見。
惟查：(一)、依法應於審判期日調查之證據雖已調查，而其內容未
明瞭者，即與未經調查無異，如遽行判決，仍屬應於審判期日調
查之證據而未予調查，尚不得遽對被告為有利或不利之認定。(1)
、上訴是否違背法律上之程式及上訴權有無喪失，為第二審法院
應依職權調查之事項，如上訴合法而誤認為不合法而逕予駁回上
訴者，其判決當然違背法令。乙○○上訴意旨指稱：伊於九十六
年十月二十九日，收受第一審刑事判決正本後，旋於九十六年十
一月一日，將上訴狀交付台灣台北看守所負責收受文書之文書雜
役蔡宏達收執，嗣蔡宏達隨又從牢房小窗口將該上訴狀交還伊，
伊誤認文書雜役蔡宏達已完成伊之上訴登記，而未提出任何異議
。上情已經台灣台北看守所於九十六年十一月二十四日，會同伊
及蔡宏達等相關人員共同勘驗相關錄影帶明確，伊於上訴期間內
將上訴狀遞交台灣台北看守所文書部門，依刑事訴訟法第三百五
十一條第一項之規定，伊之上訴應視為係上訴期間內之合法上訴
等語。按諸依台灣台北看守所以九十七年五月五日北所戒字第０
九七０００四九六九號函，所檢送該所主任管理員吳崇誠之簽文
及蔡宏達相關筆錄所記載之內容以觀，乙○○主張曾於九十六年
十一月一日，將上訴狀交付台灣台北看守所負責收受文書之文書
雜役蔡宏達收執，嗣蔡宏達隨又從牢房小窗口將該上訴狀交還乙
○○一節，似非全然無據。而乙○○上訴意旨所指上開各情是否
確屬事實？苟乙○○上訴意旨所指上開各情係屬事實，則乙○○
上訴意旨所指上開行為究應如何為法律上之評價，俱與乙○○提
起第二審上訴是否逾期攸關，自應詳予調查釐清論述說明。乃原
審就上情未詳予調查釐清論述說明，逕認乙○○所提起之第二審
上訴已逾期，而不經言詞辯論，判決駁回其上訴，致乙○○上訴
意旨得據以指摘，其查證未盡且理由欠備，遽行判決，難昭折服
。(2)、多次之數行為，倘各該當於同一犯罪構成要件，但因係於
同一時、地或甚為密切接近之時、地作為，且侵害同一法益，依
社會健全通念，咸認其各舉動之獨立性極為薄弱，適宜視為一個
行為較為合理，使各舉動構成一單一之犯罪行為，給予一個法律
評價，為學理上所稱之接續犯，例如：以數個殺人動作，在客觀
難以切割之時、地，追殺同一被害人；或在同一倉庫，接連竊搬
物品，裝置一車等是。若多數之行為，亦該當於同一罪名，然行
為間具有時、空上之差距，依社會通念認為已有獨立性，則與接
續犯有別。原判決事實欄認定記載：李文灶循管道自大陸地區取
得愷他命一批，欲分次運輸走私進入台灣地區，而與乙○○、甲
○○、丙○○、陳光志，共同基於運輸走私愷他命之犯意，先後
於九十六年三月九日、同年月十一日及同年月二十三日，分別運
輸走私五公斤、五公斤、六公斤之愷他命進入台灣地區；九十六
年三月三十日，李文灶、乙○○、甲○○、丙○○、陳光志復與
丁○○，共同基於運輸走私愷他命之犯意，運輸走私二十包愷他
命進入台灣地區等情，苟俱屬無訛。則甲○○、丙○○先後四次
運輸走私愷他命進入台灣地區犯行，其時間均有相當差距，且各
次犯行亦均具有獨立性，衡諸社會客觀通念，彼等二人先後四次
運輸走私愷他命進入台灣地區犯行，是否係屬單一犯意之接續犯
，尚非全無疑義，仍待調查釐清論述說明。乃原審就上情未詳予
調查研求，逕以本件李文灶係謀議將自大陸地區購得之愷他命一
批，分次運輸走私進入台灣地區，則彼等基於實現一個運輸毒品
之犯意，於九十六年三月初至三月底間，接續四次為運輸行為，
其時間密接且侵害同一法益，在客觀上為實行一個運輸毒品犯罪
之分次行為，應僅論以一個運輸毒品罪（原審第二次判決第十六
頁第一至六行），即認甲○○、丙○○先後四次運輸走私愷他命
進入台灣地區犯行係屬接續犯，其查證未盡且理由欠備，遽行判
決，尚嫌速斷，其審理猶有未盡。(二)、刑事訴訟法第一百五十六
條第二項規定：「被告或共犯之自白，不得作為有罪判決之唯一
證據，仍應調查其他必要之證據，以察其是否與事實相符」，其
立法目的乃欲以補強證據擔保自白之真實性，亦即以補強證據之
存在，藉之限制自白在證據上之價值。而所謂補強證據，則指除
該自白本身外，其他足資以證明自白之犯罪事實確具有相當程度
真實性之證據而言。雖其所補強者，非以事實之全部為必要，但
亦須因補強證據與自白之相互利用，而足使犯罪事實獲得確信者
，始足當之。原判決認定甲○○、丙○○與李文灶、乙○○、陳
光志等人，共同基於運輸走私愷他命進入台灣地區之犯意，先後
於九十六年三月九日、同年月十一日及同年月二十三日，分別運
輸走私五公斤、五公斤、六公斤之愷他命進入台灣地區等情，係
依憑乙○○、丙○○、陳光志等相關之供述，為其主要之論據。
然原判決援引丙○○、陳光志供述：「今天是第四次，乙○○都
說裡面的東西是健康食品」（原審第二次判決第七頁第十四至十
五行）；「包括被抓的這一次是四次」，但伊不知道裡面裝的是
什麼東西（原審第二次判決第八頁第二十二至二十三行）等情，
其內容是否不盡明確？乃原判決未說明基於何項調查及有何補強
證據可資參照，堪認乙○○、丙○○、陳光志等人自白各情確與
事實相符，及彼等運輸走私進入台灣地區者確屬愷他命，逕以乙
○○、丙○○、陳光志等並非明確之供述，即認甲○○、丙○○
有前揭部分之犯行，致甲○○、丙○○等上訴意旨得據以指摘，
其查證未盡且理由欠備，遽行判決，難昭折服。(三)、採為判決基
礎之證據資料，必須經過調查程序，而顯出於審判庭者，始與直
接審理主義符合，否則其所踐行之訴訟程序，即屬違背法令。又
審判期日之訴訟程序，專以審判筆錄為證，刑事訴訟法第四十七
條定有明文。是事實審法院，必須踐行法定調查程序，須已顯出
於審判庭之證據資料，始得採為判決之基礎，從而採為判決基礎
之證據，是否已踐行上開調查程序，自以審判筆錄之記載為其準
據。又審判長應將證物提示當事人、代理人、辯護人或輔佐人，
使其辨認，如係文書而被告不解其意義者，應告以要旨；卷宗內
之筆錄及其他文書可為證據者，審判長應向當事人、代理人、辯
護人或輔佐人宣讀或告以要旨，刑事訴訟法第一百六十四條、第
一百六十五條第一項定有明文。而此項規定依同法第三百六十四
條規定復為第二審審判程序所準用，如有違背，即係應於審判期
日調查之證據而未予調查，若採為裁判之基礎，其判決當然為違
背法令。原判決認定甲○○、丙○○、丁○○等有前揭犯行，係
依憑扣案之現金十萬元（原審第二次判決第五頁第十六至十七行
），為其主要論據之一；於理由欄說明：扣案之現金十萬元應依
毒品危害防制條例第十九條第一項前段之規定予以宣告沒收（原
審第二次判決第十八頁第二十一至二十五行）；於主文欄甲○○
、丙○○、丁○○項下，諭知如原判決附表編號四所示之現金十
萬元沒收等情。然稽諸原審九十七年一月十六日審判筆錄之記載
（原審卷第一三一至一三八頁），審判長就該扣案之現金十萬元
，並未向甲○○、丙○○、丁○○提示令其辨認，或向彼等宣讀
或告以要旨，即遽採該等證據為甲○○、國國正、丁○○等斷罪
資料之一，難謂無應於審判期日調查之證據而未予調查之違誤，
致甲○○等上訴意旨得據以指摘，尚有未合。(四)、有罪之判決書
，對被告有利之證據不採納者，應說明其理由，為刑事訴訟法第
三百十條第二款所明定。故有罪判決書對於被告有利之證據，如
不加採納，必須說明其不予採納之理由，否則即難謂無判決不備
理由之違誤。是事實審法院應於審判期日就被告否認犯罪所為有
利之辯解事項與證據，予以調查，而於有罪判決理由內詳加論列
，否則率行判決，即屬於法有違。丙○○否認知悉運輸走私者係
愷他命，並提出通訊監察作業報告表影本（原審卷第一０九頁）
，辯稱：乙○○於九十六年三月三十日晚間，請託伊挾帶麻布袋
出關前，伊曾於電話中再度詢問乙○○其內為何物，足見伊並不
知運輸走私者係愷他命（原審卷第一０六頁、第一四二頁）等情
。丙○○上開辯解及所提出之證據是否屬實，其與丙○○是否知
悉運輸走私者係愷他命，及就該部分如何為法律之適用攸關，自
應詳予調查釐清論述說明。乃原審就上情未詳予調查釐清，復未
說明丙○○上開辯解及所提出之證據，其何以不能為有利丙○○
論斷之理由，致丙○○上訴意旨得據以指摘，其查證未盡且理由
欠備，遽行判決，尚有未洽。乙○○、甲○○、丙○○、丁○○
上訴意旨指摘原判決關於彼等部分不當，尚非全無理由。按第三
審法院應以第二審判決所確認之事實為判決基礎，刑事訴訟法第
三百九十四條第一項前段定有明文。原判決上述之違背法令，影
響於事實之確定，本院無可據以為裁判，應將原判決關於此部分
撤銷，發回原審法院更為審判。
據上論結，應依刑事訴訟法第三百九十七條、第四百零一條，判
決如主文。
中    華    民    國  九十七  年    六    月    五    日
                      最高法院刑事第一庭
                          審判長法官  董  明  霈
                                法官  林  茂  雄
                                法官  張  祺  祥
                                法官  賴  忠  星
                                法官  林  秀  夫
      本件正本證明與原本無異
                                      書  記  官
中    華    民    國  九十七  年    六    月   十三   日
                                                      Ｅ


司法院資訊處製作；財團法人民間司法改革基金會備份。
